臺灣高等法院刑事判決　　　　　　　　　　　　九十一年度上更(一)字第三四七號
　　上　訴　人　臺灣板橋地方法院檢察署檢察官
　　被　　　告　乙○○
　　指定辯護人　甲○○○辯護人
右上訴人因被告傷害致死案件，不服臺灣板橋地方法院九十年度訴字第九九三號，中
華民國九十年七月十三日第一審判決（起訴案號：臺灣板橋地方法院檢察署九十年度
偵字第七七五二號）提起上訴，本院判決後經最高法院發回更審，本院判決如左：
    主  文
上訴駁回。
    事  實
一、乙○○於民國九十年四月十六日凌晨二時二十五分許將車牌號碼Ｕ七─六四三○
    號自用小客車一輛停放於臺北縣土城市○○路○段二○五號之一前，並於車內休
    息，適林世寬途經該處並以腳踢前開車輛左側駕駛座之車門，乙○○因此心生不
    滿，遂持其所有置於車內防身用之三節鐵棍一支下車追逐林世寬，乙○○應注意
    如以上開三節鐵棍毆擊林世寬之後腦部，可能導致林世寬因顱內出血而死亡，竟
基於普通傷害之故意，持上開三節鐵棍自後方敲擊林世寬之背部一下，林世寬遭
    受襲擊後跪坐於地上，乙○○復接續持該鐵棍敲擊林世寬之後腦部位二下，林世
    寬因而受傷倒地不起，乙○○旋駕駛前開小客車離去，林世寬經路人報警送醫急
    救後，於同年月十八日上午十時許因顱內出血神經性休克而死亡。嗣警方根據現
    場目擊證人提供之上開車牌號碼，循線於同年月十九日晚間九時三十分許，在臺
    北縣板橋市○○○路與實踐路口查獲乙○○，並扣得上開三節鐵棍一支及乙○○
    犯案時穿著之上衣一件。
二、案經林世寬之妻丙○○訴由臺北縣警察局土城分局報請臺灣板橋地方法院檢察署
    檢察官偵查起訴。
    理  由
一、右揭事實，業據被告乙○○於偵審中坦承不諱，核與現場目擊證人張譽繼於警訊
    及檢察官訊問時證述之情節相符，並有被告所有之上開三節鐵棍一支、上衣一件
    及現場商家監視器所拍攝之錄影帶二捲扣案可資佐證，復有自上開錄影帶翻拍之
    照片八張、前揭車輛照片二張、犯案現場照片六張附卷可稽。被告就持鐵棍毆打
    被害人背部、頭部各幾下，前後所供雖有頭部一下、背部二下及頭部二下、背部
    一下之出入，惟其總數共為三下則無二致，証人張譽繼亦明確指稱被告乙○○擊
    打被害人三下（見偵卷第十四頁背面、第十七頁背面）。經本院勘驗卷附錄影帶
    結果為：「編號『中六」之錄影帶：僅影帶畫面左上方有案發畫面，其情形為：
    被害人自一輛停放路旁之黃色計程車左方即駕駛座方向，由後往前行走，被告突
    然自後方跑步追趕上來，被害人甫回頭，被告即持不明物品（自畫面中無法辨識
    為何物）朝被害人背部打下去，被害人因而失去重心跌向路面尚未著地時，被告
    旋又持前開不明物品，自被害人側面朝被害人背部上端（已接近頭部）方向打下
    （擊中部位應係被害人背部，但有無同時擊中頭部則無法辨識）後，被告又接連
    以前開不明物品朝被害人頭部打下，被害人於頭部遭擊後倒地不起（被害人已無
    反應），被告見狀後即離去，附近民眾趨前圍觀，嗣後警察到現場處理。畫面中
    明顯看出被告身高遠較被害人為高，被告共持前開不明物品擊打被害人三下，第
    一下為背部，被告並趁被害人重心不穩之際持前開不明物品由被害人側面朝被害
    人背部接近頭部方向打下（應係擊中背部，但有無同時擊中頭部則無法辨識），
    被害人此時已面朝下完全倒地但身體仍有在動，惟被告旋即再以前開不明物品朝
    被害人後腦部打下後，被害人即面朝下躺在地上無任何反應，被告見狀後即離去
    。被告共持前開不明物品毆打被害人三下，其間每下相隔各不超過一秒。」（見
    本院九十一年六月二十一日勘驗筆錄）。而本院函詢法務部法醫研究所，該所答
    覆因被害人頭皮下出血于右額頂部及枕部，因外表只有在中線右額頂部有裂傷，
    所以枕部的皮下出血有可能被打擊後跌倒所致，故只能確定至少打擊一次；被害
    人右背部有長十公分和十二公分寬一公分條狀痕，所以背部鈍器傷應至少有兩下
    （見該所九十一年五月二十七日法醫理字第０九一０００一二三八號、九十一年
    六月四日法醫理字第０九一０００一三二三號函）。參諸前開錄影帶勘驗情形，
    法務部法醫研究所上開函覆就頭部被毆部位雖有誤認，惟綜合錄影帶及法務部法
    醫研究所內容，應可確定被告確持扣案鐵棍擊打被害人之背部二下，故可據此推
    論被告應係持棍擊打被告後腦部一下。至原審勘驗錄影帶，雖認被告係「持棍敲
    擊被害人背部一下，被害人跪坐在地上，被告再持棍連續敲擊被害人之頭部後方
    兩下，被害人因此受傷倒地不起，且毫無動靜，被告隨即離去」（見原審九十年
    六月二十八日勘驗筆錄，原審卷第三三頁）；惟查被告持棍擊打第二下方向係自
    被害人背部接近頭部處揮下，業如本院勘驗筆錄所載，是原審上開認定應屬誤會
    。又被害人林世寬因遭被告持三節鐵棍毆擊後，造成顱內出血神經性休克死亡，
    已據告訴人即林世寬之妻丙○○指認無訛，並經檢察官督同檢驗員相驗屍體屬實
    ，復經法務部法醫研究所解剖鑑定明確，有臺灣板橋地方法院檢察署相驗屍體証
    明書、法務部法醫研究所九十年五月七日（90）法醫所醫鑑字第○四七三號鑑定
    書各一份、相驗解剖林世寬之屍體照片十六張附卷可考。本案事證明確，被告之
    犯行洵堪認定。
二、按殺人與傷害致死之區別，應以有無殺意為斷，其受傷之多寡，及是否為致命部
    位，有時雖可藉為認定有無殺意之心證，究不能據為絕對標準，最高法院著有十
    八年上字第一三０號判例可資參照。本案被告與被害人林世寬素不相識，並無宿
    怨，被告係因林世寬以腳踢被告之車輛車門，始心生不滿而持上開鐵棍毆擊林世
    寬，衡情被告應不致因此細故即起意殺害林世寬；又被告係先持上開三節鐵棍自
    後方敲擊林世寬之背部一下，林世寬遭受襲擊後跪倒於地，復接續持該鐵棍分朝
    林世寬之背部及後腦部位各猛力敲擊一下，林世寬因而受傷倒地不起，乙○○旋
    駕駛前開自小客車離去，已如前述，苟被告有殺害林世寬之犯意，其自後襲擊林
    世寬時應會朝林世寬較為脆弱之頭部下手，以防止林世寬反擊，何以被告係先攻
    擊林世寬之背部？且三下攻擊中有二下之部位係在背部，而三下攻擊時間間隔未
    超過一秒，顯係連續揮擊，並非隨被害人反應而蓄意調整其攻擊方式、力道，雖
    乙○○復持鐵棍毆擊林世寬之後腦部一下，惟當時林世寬已倒地，被告則係站立
    ，應係因雙方高度之差別致揮擊到林世寬之後腦部，且被告於林世寬無反應後旋
    離去，並未再攻擊被告，足徵被告僅有傷害林世寬之犯意；故被告於偵審中始終
    堅稱其意在教訓，並無殺害林世寬之意思乙節，應堪採信。被告乙○○應注意以
    上開三節鐵棍毆擊林世寬之後腦部，可能導致林世寬因顱內出血而死亡，竟持該
    鐵棍毆擊林世寬之背部及後腦部，致林世寬因顱內出血神經性休克而死亡，被告
    之傷害行為與林世寬之死亡結果間，有因果關係之聯絡。至告訴人指訴被告於重
    打被害人後腦部後，隨即開車離去，任令被害人倒在現場而不送醫救護，顯有殺
    人故意云云，惟如前所述，被告並無殺人故意，是告訴人所言，洵無足採，附此
    敘明。
三、核被告乙○○所為係犯刑法第二百七十七條第二項之傷害致人於死罪。原審以上
    訴人罪證明確，適用刑法第二百七十七條第二項，審酌被告曾於八十九年十一月
    十七日凌晨五時許持棍傷害案外人黃水成，業經臺灣板橋地方法院處有期徒刑伍
    月，如易科罰金，以參佰元折算壹日在案，有台灣高等法院被告全國前案紀錄表
    一份在卷可稽，被告竟於該案審理期間不知悔改再犯本案，且僅因被害人以腳踢
    其車門即憤而持三節鐵棍毆擊被害人之背部及後腦部，手段兇暴等一切情狀，處
    有期徒刑拾伍年，並依刑法第三十七條第二項宣告褫奪公權十年。又以扣案之上
    開三節鐵棍一支係被告所有、供犯本案所用之物，已據被告陳明在卷，併依刑法
    第三十八條第一項第二款宣告沒收。認事用法均無不合，量刑亦屬適當。檢察官
    雖循告訴人請求上訴，然查被告並無殺害被害人之犯意，業如上述，且本件檢察
    官係以被告涉犯刑法第二百七十七條第二項傷害致人於死罪嫌提起公訴，於起訴
    書理由欄第三段並詳述告訴及台北縣警察局土城分局報告意旨雖認被告於前揭地
    攻打被害人林世寬死亡，涉犯刑法第二百七十一條第一項殺人罪嫌，惟本件係因
    偶發事故而起，被告並無殺人故意，尚難遽以殺人罪相繩，惟因與起訴之傷害致
    死部分屬同一事實關係，故不另為不起訴處分，是其上訴指摘原判決不當，為無
    理由，應予駁回。
據上論斷，應依刑事訴訟法第三百六十八條，判決如主文。
本案經檢察官李進誠到庭執行職務。
中      華      民      國    九十一    年      七      月     十七     日
                                臺灣高等法院刑事第十三庭
                                    審判長法  官  蔡    燉
                                          法  官  李  春  地
                                          法  官  盧  彥  如
右正本證明與原本無異。
如不服本判決應於收受送達後十日內向本院提出上訴書狀，其未敘述上訴之理由者並
得於提起上訴後十日內向本院補提理由書（均須按他造當事人之人數附繕本）。
                                          書記官  何  閣  梅
中      華      民      國    九十一    年      七      月     十七     日
附錄：本案論罪科刑法條全文
刑法第二百七十七條第二項
犯前項之罪，因而致人於死者，處無期徒刑或七年以上有期徒刑，致重傷者，處三年
以上、十年以下有期徒刑。
